【裁判字號】    91,簡上,387
【裁判日期】    920408
【裁判案由】    確認本票債權不存在
【裁判全文】
臺灣臺北地方法院民事判決  九十一年度簡上字第三八七號
    上  訴  人  甲○○
                丙○○
    訴訟代理人  張良舉律師
    被 上訴 人  乙○○  住台北市○○路四八六巷五九弄二號
    訴訟代理人  丁○○  住台北縣新店市○○街十三巷三六號二樓
右當事人間請求確認本票債權不存在事件，上訴人對於中華民國九十一年四月二日本
院台北簡易庭九十年度北簡字第七二九二號第一審判決提起上訴，本院判決如左：
    主      文
上訴駁回。
第二審訴訟費用由上訴人連帶負擔。
    事      實
甲、上訴人方面：
  一、聲明：
      (1)、原判決關於甲○○、丙○○部分廢棄。
      (2)、確認被上訴人就其持有上訴人簽發之票面金額新台幣（下同）九十萬元、
          發票日為民國八十九年十一月十日、到期日為八十九年十一月十五日本票
          乙紙票據債權不存在。
  二、陳述：除與原審判決書所載者相同茲予引用外，補稱：本件上訴人之友陳昭燦
      覬覦上訴人財產，明知上訴人甲○○因詐欺案未到案執行遭通緝，竟唆使被上
      訴人及訴外人林繼檳等於八十九年十一月十日在台北市○○○路、敦化南路口
      之星巴克咖啡店，以恐嚇脅迫等手段惡意取得系爭本票，當天上訴人甲○○請
      伊之配偶即上訴人丙○○拿六十萬元來，不足額九十萬元則開立系爭九十萬元
      本票，並與上訴人丙○○於票上簽名；被上訴人參與前揭恐嚇脅迫等行為，且
      始終在場，對本件系爭本票為犯罪勒索得來知之甚明，是被上訴人取得系爭本
      票顯係出於惡意，依票據法第十三條但書、第十四條規定，自不得享有票據上
      之權利。
  三、證據：除援用原審之立證方法外，另提出刑事補具告訴理由狀一件為證，並聲
      請向台北市政府警察局松山分局中崙派出所調取九十年三月二十三日上訴人告
      訴筆錄。
乙、被上訴人方面：
  一、聲明：駁回上訴。
  二、陳述：除與原審判決書所載者相同茲予引用外，補稱：系爭本票係訴外人林繼
      檳欠伊錢而交付予伊以為清償。上訴人甲○○與訴外人林繼檳於八十九年十一
      月十日在咖啡廳協商清償債務並簽發系爭本票，被上訴人並未與彼等同桌，亦
      未參與協商，被上訴人對彼等間之債務內容並不瞭解，且上訴人等係於公共場
      所協商債務處理，並無恐嚇、脅迫情事，否則焉有未經上訴人或他人報警處理
      之可能，本件上訴人主張簽發系爭本票遭他人脅迫云云，實為事後意圖賴帳誣
      攀被上訴人擄人勒贖、恐嚇等罪。又因林繼檳對伊稱上訴人還款，即可清償其
      對被上訴人之欠款，故八十九年十一月十日上訴人甲○○在敦南派出所給付十
      五萬元予訴外人林繼檳時，伊亦在場，惟伊並未參與還款過程，如被上訴人果
      有擄人勒贖之事，豈有與上訴人約於敦南派出所給付金錢之理，上訴人之主張
      與事實不符等語，資為抗辯。
  三、證據：除援用原審之立證方法外，另提出台灣台北地方法院檢察署檢察官九十
      一年度偵字第二四三二八號不起訴處分書一件為證。
      理      由
一、本件上訴人起訴主張：兩造素不認識，詎被上訴人竟於八十九年十一月十日與訴
    外人陳昭燦、林繼檳、丁○○等人共同以擄人勒贖、恐嚇等不法手段向上訴人取
    得本件系爭本票，而被上訴人與訴外人陳昭燦等不法犯行，業經上訴人向台灣台
    北地方法院檢察署提出刑事告訴，經該署以九十年他字第一三九三號搶奪案受理
    偵辦中，系爭本票是甲○○、丙○○簽名的，被上訴人已聲請本院裁定本票裁定
    准對系爭本票強制執行（九十年票字第七九二○號），然被上訴人以不法惡意取
    得系爭本票，並無對價關係，是依票據法第十三條但書、第十四條規定，被上訴
    人自不得主張票據權利等情。
二、被上訴人則以：本件緣起於上訴人甲○○與訴外人林繼檳間有二百萬元之債權債
    務關係，彼等於八十九年十一月十日在咖啡廳協商清償債務並簽發系爭本票，伊
    並未參與協商，對彼等之債務內容並不瞭解，實則上訴人等係於公共場所協商債
    務處理，並無恐嚇、脅迫情事，而訴外人林繼檳因欠伊錢未還，故交付系爭本票
    與伊以為清償。又因林繼檳對伊稱上訴人還款，即可清償其對被上訴人之欠款，
    故八十九年十一月十日上訴人甲○○在敦南派出所給付十五萬元予訴外人林繼檳
    時，伊亦在場，惟伊並未參與還款過程，如被上訴人果有擄人勒贖之事，豈有與
    上訴人約於敦南派出所給付金錢之理，上訴人之主張與事實不符等語，資為抗辯
    。
三、經查，本件系爭八十九年十一月十日面額九十萬元之本票，是上訴人甲○○、丙○○於八十九年十一月十日所親自簽名開立，而上訴人甲○○於八十九年十一月
    十日曾給付訴外人林繼濱六十萬元，嗣於八十九年十一月二十八日上訴人甲○○
    再行交付十五萬元給林繼濱等情，為兩造所不爭執，且有本票附原審卷第二十三
    頁足憑，自堪信為真實。至上訴人主張被上訴人係惡意取得系爭本票，依票據法
    第十三條但書、第十四條規定不得享有票據權利云云，則為被上訴人所否認，且
    以前揭情詞置辯，是本件應審究者厥為被上訴人是否有票據法第十三條但書、第
    十四條規定所指惡意取得系爭本票之情事，經查：
（一）、按「票據行為，為不要因行為，執票人不負證明關於給付之原因之責任，如
        票據債務人主張執票人取得票據出於惡意或詐欺時，則應由該債務人負舉證
        之責。」最高法院著有四十八年台上字第一○一號、六十四年台上字第一五
        四○號判例可資參照。本件兩造就系爭本票為真正一事既無爭執，揆諸前揭
        說明，執票人（即被上訴人）就關於給付之原因不負證明之責，發票人（即
        上訴人）如主張被上訴人係惡意取得系爭本票，則其就此有利於己之事實，
        自應負舉證責任，合先說明。
（二）、本件上訴人主張被上訴人惡意取得系爭本票云云，無非以訴外人林繼檳、
        陳昭燦等於八十九年十一月十日在台北市○○○路、敦化南路口之星巴克咖
        啡店，以恐嚇脅迫等手段向上訴人取得系爭本票時，被上訴人亦在場；訴
        外人陳昭燦於八十九年十一月十日親筆立據交還系爭本票予上訴人等為據，
        惟查：
   (1)、 被上訴人辯稱：本件緣起於上訴人甲○○與訴外人林繼檳間有二百萬元之債
        權債務關係，彼等於八十九年十一月十日在咖啡廳協商清償債務並簽發系爭
        本票，上訴人等係於公共場所協商債務處理，並無恐嚇、脅迫情事，而訴外
        人林繼檳因欠伊錢未還，故交付系爭本票與伊以為清償等情，核與證人林繼
        檳於原審證述：「系爭本票是我交給被告（即被上訴人）的，因我欠被告錢
        ，原告甲○○（即上訴人）要投資工程款的履約保證金，因原告甲○○說獲
        利百分之廿，我投資二百萬，後來就找不到甲○○，直到八十九年十一月十
        日在忠孝東路遇見甲○○，約定甲○○要清償一百五十萬元，原告甲○○當
        天給我現金六十萬元，並簽發系爭本票九十萬元，當時在咖啡廳是由甲○○
        、丙○○在系爭本票簽名，八十九年十一月廿八日在敦南派出所還我十五萬
        元，並約定九十年一月卅日還清七十五萬元，債務就還清，否則仍要再清償
        九十萬元：：，系爭本票是我九十年一月底交給被告的。」各語相符（原審
        九十年六月八日言詞辯論筆錄參照），且與上訴人丙○○自認「開票當天我
        先生打電話給我，請我湊一百五十萬元，他沒有說詳情，：：但是我湊不到
        那麼多錢，只有六十萬元：：我先生說好先把六十萬拿過來，我就帶錢到咖
        啡店，錢我是當場交給林繼檳，：：，但是還不足九十萬元，林繼檳就叫我
        們要開九十萬元的本票，乙○○在旁邊沒有說話。」、「（開立本票當天林
        繼檳、乙○○有無向妳與甲○○稱妳們沒有財產，叫你們找其他人背書保證
        ）我當天沒有聽到他們說這些話。」、「從第一次簽票到第二次付款之間，
        我們沒有去報警，當時是想說錢給他們就沒事了。」等情相吻合，是被上訴
        人所辯上開各情，即足信為真實。此外，另參酌上訴人所稱遭被上訴人及林
        繼檳、陳昭燦等人以恐嚇、脅迫等手段取得系爭本票之地點（台北市○○○
        路、敦化南路口之星巴克咖啡店）為一公共場所，上訴人果有受恐嚇、脅迫
        之事，焉有任由被上訴人及林繼檳、陳昭燦等人強取六十萬元並簽發系爭本
        票，未俟機求援，且事後亦未報警處理之理，是上訴人稱渠簽立系爭本票係
        受強奪、恐嚇、脅迫而為云云，自難採信，從而，上訴人以被上訴人於簽立
        本票時在場與聞，其後取得系爭本票係出於惡意云云，亦無可採。
    (2)、至上訴人所提出經訴外人陳昭燦簽名之文件雖有「於八十九年十一月十日與
        林某（名不詳）向甲○○先生恐嚇六十萬元並簽發本票乙張面額九十萬元八
        十九年十一月十五日期於八十九年十一月十四日將所收到現金六十萬元及本
        票乙張歸還丙○○，逾期不還即依共同恐嚇取財，依法由丙○○女士提出告
        訴。」之記載，惟上開文件掣立原委，業經證人陳昭燦證稱：上開文書為上
        訴人甲○○擬具後要求伊簽名，訴外人林繼檳並未恐嚇上訴人甲○○，伊係
        因上訴人甲○○很生氣，始應上訴人甲○○要求於文件上簽名，以使其平靜
        下來，事後上訴人甲○○尚請伊吃飯等語無訛，而上訴人就訴外人陳昭燦所
        證上開各語亦未爭執（原審九十年七月十三日言詞辯論筆錄參照），從而，
        上開文件既經簽署者證稱文件所載內容與事實不符，自難執此上訴人甲○○
        自行書就央請其友陳昭燦簽名之書據，遽認訴外人林繼檳與被上訴人確有恐
        嚇脅迫上訴人之事，是上訴人就此所為之主張，即無可採。
四、末按「在票據上簽名者，依票上所載文義負責。二人以上共同簽名時，應連帶負
    責。」票據法第五條定有明文，本件系爭本票為上訴人甲○○、丙○○所簽發，
    依法自應依票載文義負發票人責任，此外，上訴人既未能舉證證明簽發系爭本票
    是受被上訴人之恐嚇脅迫所為，復未能對被上訴人有票據法第十三條但書、第十
    四條惡意取得系爭本票之事舉證以明之，則其訴請確認被上訴人所持有之系爭本
    票票據債權不存在，即屬無據，原審判決為上訴人敗訴之判決，於法尚無不合，
    上訴意旨指摘原判決不當，求予廢棄改判，為無理由，應予駁回。
五、本件事證已臻明確，上訴人聲請向台北市政府警察局松山分局中崙派出所調取九
    十年三月二十三日上訴人告訴筆錄一事，核屬上訴人所為刑事追訴之意思表示，
    無異於自己主張之延長，要難執為被上訴人惡意取得系爭本票之證明，故無調查
    之必要，此外，兩造其餘之主張、攻擊防禦方法及所舉未經援用之證據，經本院
    斟酌後，認均與判決結果不生影響，爰不一一審酌，併予指明。
六、據上論結，本件上訴為無理由，依民事訴訟法第四百三十六條之一第三項、第四
    百四十九條第一項、第八十五條第二項，判決如主文。
中      華      民      國      九十二      年      四      月    八    日
                                    民事第四庭審判長法      官  林勤綱
                                                    法      官  黃炳縉
                                                    法      官  周玫芳
右正本與原本無異。
本判決不得上訴。
中      華      民      國      九十二      年      四      月    八    日
                                                    書  記  官  王朝枝


司法院資訊處製作；財團法人民間司法改革基金會備份。
